臺灣高等法院臺中分院民事判決　　　　 94年度重上字第121號
上　訴　人　甲○○
被　上訴人　乙○○
上列當事人間請求清償借款事件，上訴人對於中華民國94年7月
26日臺灣彰化地方法院94年度重訴字第61號第一審判決提起上訴
，本院於民國94年12月20日言詞辯論終結，判決如下：
    主  文
上訴駁回。
第二審訴訟費用由上訴人負擔。
    事實及理由
一、本件被上訴人起訴主張：上訴人先前陸續向被上訴人借款共
    新台幣（下同）1,160萬元，本案請求之695萬元，上訴人並
    開立同額支票二紙供作清償擔保之用，經遵期提示均遭退票
    ，不獲付款，與先前聲請鈞院核發之90年度促字第1868號支
    付命令確定之465萬元無關，被上訴人並無免除上訴人本案
    之695萬元之債務，爰依消費借貸之法律關係，提起本訴請
    求上訴人返還等語。
二、上訴人則以：上訴人確實有積欠被上訴人1,160萬元，但兩
    造曾口頭和解，被上訴人願意免除本案部分之債務，而僅請
    求465萬元，此由被上訴人於89年12月2日聲請支付命令時書
    寫「目前僅就新台幣肆佰陸拾伍萬元部分先行請求」等字樣
    ，經上訴人聲明異議後，於90年1月30日聲請支付命令時改
    寫為「債務人於86年間曾向債權人借款計新幣（漏「台」字
    ）肆佰陸拾伍萬元整，屆期並未清償」可明等語置辯。
三、原審經審酌兩造所提出之攻擊防禦方法後，認被上訴人無免
    除債務之意思表示，判決駁回上訴人之訴。上訴人對原審判
    決不服提起上訴，於本院聲明：（一）原判決廢棄。（二）
    上廢棄部分，被上訴人在第一審之訴駁回。（三）第一、二
    審訴訟費用由被上訴人負擔。被上訴人於本院答辯聲明則為
    ：（一）上訴駁回。（二）第二審訴訟費用由上訴人負擔。
四、本件兩造關鍵爭點在於被上訴人是否已免除本案請求之695
    萬元債務。按主張權利成立之當事人，固應就權利成立之要
    件事實負證明責任，但倘義務人抗辯該權利存有障礙、排除
    或消滅事由發生，自應由義務人就所辯之障礙、排除或消滅
    事實負舉證證明之責，此乃民事訴訟關於舉證責任分配之法
    則。準此，如債務人抗辯債權人已免除債務之情事，自應負
    舉證證明之責。經查：
（一）被上訴人主張上訴人前向被上訴人借款連同本案金額695
      萬元在內，共1,160萬元，並簽發支票供擔保之用，經遵
      期提示不獲付款之事實，已為上訴人自認在卷（原審卷第
      36頁參照），且有被上訴人所提出上訴人簽發之支票及退
      票理由單影本為證（原審法院94年度促字第6984號卷內）
　　　，並經調取原審法院89年度促字第21594號支付命令卷宗
      審閱無訛，堪認被上訴人此部分之主張真正。
（二）上訴人抗辯被上訴人已免除本案系爭債務695萬元，雖提
      出被上訴人於89年12月2日之支付命令聲請狀及90年1月30
      日之支付命令聲請狀為憑，但被上訴人對上開支付命令聲
      請狀之形式真正固不爭執，惟否認有免除本案債務之意思
      。按免除債務，須債權人向債務人表示免除其債務之意思
      ，債之關係始歸消滅，此揆之民法第343條規定及最高法
      院20年上字第452號判例可明。稽之上揭被上訴人於89年
      12月2日提出之支付命令聲請狀，其上固載稱：「目前僅
      就新台幣肆佰陸拾伍萬元部分先行請求」等語（本院卷第
      21至23頁），而經上訴人聲明異議後，於90年1月30日另
      行提出之支付命令聲請狀則改寫為「債務人於八十六年間
      曾向債權人借款計新幣（漏「台」字）肆佰陸拾伍萬元整
      ，屆期並未清償」等字樣（原審卷第47至49頁），然上開
      事證僅足以證明被上訴人先前僅對上訴人聲請法院核發46
      5萬元之支付命令，尚不能因此即推定被上訴人有免除上
      訴人所負本案債務部分之意思表示。何況，被上訴人先前
      固僅就全部債務額中之465萬元聲請核發支付命令，但並
      未將供作本案債權憑證之支票及退票理由單二紙返還上訴
      人，尤難認定被上訴人有免除此部分債務之意思表示，另
      經本院傳訊證人丙○○於94年12月20日言詞辯論期日到庭
      ，經審判長訊問：「被上訴人甲○○有無在律師事務所談
      及要乙○○就465萬元的支付命令不要異議，就免除乙○
      ○695萬元的債務？」證稱：「這部分我不知道。」再訊
      問：「很多債權人去開債權會議的時候，有無談及打折清
      償之事？」復證稱：「沒有。」是以證人亦無法證明被上
      訴人有免除上訴人債務之意思甚明。是上訴人所辯有免除
      債務一情未舉證以實其說，實難採信。
（三）至上訴人雖提出1份90年1月30日支付命令聲請狀影本，其
      上記載「債務人（即本件上訴人）向債權人（即本件被上
      訴人）借款共計新幣（漏「台」字）肆佰陸拾伍萬元整」
      等字（本院卷第27至29頁），而主張被上訴人於其時已有
      免除本件系爭695萬元債務之意，故支付命令之聲請狀謂
      「借款共計肆佰陸拾伍萬元」云云，然查上訴人所提出之
      上開聲請狀影本上並無被上訴人任何簽名與用印，且與本
      院調得之原審法院90年度促字第1868號卷內所附之90年1
      月30日支付命令聲請狀格式雖相同，然上開90年度促字第
      1868號卷內之聲請狀已修改成「債務人於86年間曾向債權
      人借款計肆佰陸拾伍萬元整」，刪除「共計」之「共」字
      ，並於增刪處、訴訟標的金額、具狀人及當事人欄蓋上被
      上訴人之印章，上訴人亦自認渠確有收到上開經修改過之
      支付命令聲請狀（本院卷第39頁），並當庭提出影本，另
      有影本附於原審卷可稽（原審卷第47至49頁），堪認被上
      訴人在提出原審法院90年度促字第1868號支付命令聲請狀
      時已將內容修改過方用印送至法院，而非如上訴人所辯被
      上訴人於當時即承認僅有465萬元債權，是以上訴人執上
      開未經被上訴人用印且未送至法院，甚為被上訴人所否認
      之支付命令聲請狀影本即主張被上訴人已免除本件系爭
      695萬元債務，殊無可取。
五、綜上所述，本件被上訴人主張上訴人應清償借款為可採，上
    訴人所辯債務免除為無可取。從而，被上訴人本於消費借貸
    之法律關係，請求上訴人給付695萬元及自支付命令送達翌
    日即94年4月16日起至清償日止按年息5%計算之利息，為有
    理由，應予准許。是則原審判命上訴人如數給付，於法並無
    不合。上訴意旨指摘原判決不當，求予廢棄改判，為無理由
    ，應予駁回其上訴。
六、本件事證已明，兩造其餘攻擊防禦方法與本件判決結果不生
    影響，不予一一論述，附此敘明。
據上論結，本件上訴為無理由，依民事訴訟法第449條第1項、第
78條，判決如主文。
中　　華　　民　　國　　94　　年　　12　　月　　29　　日
                      民事第二庭審判長法  官  童有德
                                      法  官  謝說容
                                      法  官  蔡秉宸
以上正本係照原本作成。
如對本判決上訴，須於收受判決送達後二十日內向本院提出上訴
書狀，其未表明上訴理由者，應於提出上訴後二十日內向本院提
出上訴理由書 (須按他造人數附具繕本)。
上訴時應提出委任律師為訴訟代理人之委任狀。具有民事訴訟法
第四百六十六條之一第一項但書或第二項之情形為訴訟代理人者
，另應附具律師及格證書及釋明委任人與受任人有該條項所定關
係之釋明文書影本。
                                      書記官  吳宗玲
中　　華　　民　　國　　94　　年　　12　　月　　30　　日
                                                      Ｈ
